【裁判字號】    95,上易,176
【裁判日期】    951121
【裁判案由】    拆屋還地
【裁判全文】
臺灣高等法院臺中分院民事判決  95年度上易字第176號
上  訴  人    甲○○
訴訟代理人    徐盛國律師
被  上訴人    丁○○
被  上訴人    丙○○
上二人共同
訴訟代理人    羅豐胤律師
複  代理人    蔡素惠律師
上列當事人間請求拆屋還地事件，上訴人對於中華民國95年4月1
1日臺灣臺中地方法院93年度訴字第1836號第一審判決提起上訴
，本院於95年11月7日言詞辯論終結，判決如下：
    主  文
原判決關於駁回上訴人後開第二項之訴部分之裁判廢棄。
被上訴人應給付上訴人新台幣陸仟貳佰貳拾貳元，及自民國九十
三年九月二十四日起，至拆除台中縣豐原市○○街29號建物逾越
地界使用台中縣豐原市○○段700之2地號土地上空之日止，按月
給付上訴人新台幣參佰陸拾陸元。
其餘上訴駁回。
第二審訴訟費用，由被上訴人負擔十分之二，餘由上訴人負擔。
    事實及理由
壹、程序部分：
    按訴之變更或追加，非經他造同意，不得為之，但有民事訴
    訟法第255條第1項第2款至第6款情形者，不在此限，民事訴
    訟法第446條第1項定有明文，而民事訴訟法第255條第1項第
    3款係擴張或減縮應受判決事項之聲明者。本件上訴人於原
    審原請求被上訴人應將座落豐原市○○段700之2地號土地上
    如起訴狀內附圖一斜線部分所示之地上建物拆除[含1F越界
    2.62公分（高度4.75公尺處），深16.5公尺，越界投影面積
    0.43平方公尺，及越界部分向下垂直投影之牆壁及樑柱；2F
    越界5公分（高度9.96公尺處），深16.5公尺，越界投影面
    積0.83平方公尺，及越界部分向下垂直投影之牆壁及樑柱；
    3F越界4. 7公分（高度約11公尺處），深2.08公尺，越界投
    影面積0.1 0平方公尺，及越界部分向下垂直投影之牆壁及
    樑柱]，然於本院準備程序中，改請求被上訴人於門牌號碼
    ：台中縣豐原市○○街31號建物全毀或拆除重建時，應將座
    落豐原市○○段700-2地號土地上，門牌號碼：台中縣豐原
    市○○街29號建物如台灣省建築師公會民國（下同）95年9
    月6日95台建師鑑（94044）字第0992-6號函所附「鑑定標的
    物及系爭建物與界址關係剖面示意圖」鉛垂線以東（右側）
    部分所示之地上建物拆除，核屬減縮應受判決事項之聲明，
    依首開法條規定，自應准許之，先此敘明。
貳、實體部分：
一、上訴人起訴主張：
（一）坐落台中縣豐原市○○段700之2地號土地及其上建物即門
      牌號碼台中縣豐原市○○街31號房屋為上訴人所有。相鄰
      之同段700之3地號土地及其上富春街29號房屋則為被上訴
      人所共有。被上訴人未經上訴人同意，將其新建房屋之屋
      樑及樓地板直接靠附在上訴人所有之房屋上，侵入占用上
      訴人所有土地，且於拆除舊屋時，未先鋸開兩屋原先交錯
      之鋼筋，即率爾以重機具拆除舊屋，拉扯鋼筋，致上訴人
      房屋受有損傷，而於下雨時產生漏水之情形。被上訴人於
      拆屋時曾賠償上訴人房屋之浴室及瓦斯管線設備損害新台
      幣（下同）60000元，然當時因不知房屋其他部分亦有損
      傷，對房屋漏水部分並未一併求償，為此依民法第767條
      物上請求權及第179條、第184條規定，請求被上訴人拆屋
      還地及給付相當於地租之損害。並依同法第196條請求被
      上訴人賠償房屋受損所受之損害等語。
（二）於本院補充陳述：
  １、臺中縣建築管理自治條例第30條之規定，係在作為判斷建
      物是否有按建築執照施工之標準，尚難作為判斷相鄰建物
      是否越界之標準，且，上訴人房屋左側外牆樑柱外緣往外
      至少約11公分（參見建築師公會第一次鑑定報告所附編號
      5之照片）；另以系爭建物興建時支撐H型鋼樑結構之C型
      鋼固定於上訴人房屋2樓窗台上，等同於該C型鋼自上訴人
      房屋外牆向其室內占用約7-8公分厚（請參見建築師公會
      第一次鑑定報告所附編號6之照片），若再加上上訴人房
      屋外牆距離地界尚有5公分（參見建築師公會第二次鑑定
      報告第6頁第1行），則被上訴人建物2F之C型鋼（長約135
      公分）越界12公分，殆無疑義。從而，縱依原審判決所採
      之標準，被上訴人所興建之房屋，其誤差值亦已超出10公
      分之可容許範圍。
  ２、被上訴人興建系爭建物，確實妨害上訴人所有權之行使：
      本件被上訴人未經上訴人同意，竟為節省工料、工時並增
      加其屋內可使用之面積，而未構築牆壁，直接將其新建房
      屋之屋樑及樓地板靠附在上訴人所有之房屋上（參見建築
      師公會第一次鑑定報告第34頁所附照片）。尤有甚者，被
      上訴人甚至侵入上訴人房屋之窗台，將支撐H型鋼樑結構
      之C型鋼固定於上訴人房屋2樓窗台上，被上訴人所為顯然
      侵入占用上訴人所有系爭土地。雖上訴人多次以口頭及書
      面阻止，被上訴人均置若罔聞，幾經調解亦無共識。若被
      上訴人系爭建物越界部分不拆除，上訴人日後重建房屋時
      ，即不得使用被上訴人如今越界之部分，足見被上訴人興
      建系爭建物，確實妨害上訴人所有權之行使。
  ３、被上訴人不聽上訴人勸阻，強行越界建築，被上訴人訴請
      拆屋還地，亦屬權利正當之行使，何來權利濫用？
  ４、原判決既認定被上訴人之房屋確有越界之事實，竟未就上
      訴人所主張相當於租金之損害金為審酌，顯亦有違誤。
  ５、本件被上訴人確有越界建屋之情形，興建過程中上訴人亦
      迭次勸阻，惟竟均置之不理。上訴人為防衛權利，不得已
      提起本件訴訟，為鑑明被上訴人等實際侵害之範圍及面積
      ，當然必須請求鑑定，並因此支出鑑定費用十二萬餘元，
      依民事訴訟法第81條之規定，此等鑑定費用之支出顯為伸
      張或防衛權利所必要者。縱認上訴人之請求無理由（假設
      語氣），此部分之訴訟費用亦應由被上訴人支出始稱公允
      ，原判決竟命上訴人需負擔十分之九，顯然失之偏頗。
二、被上訴人則以：
（一）兩造所有房屋相鄰之牆壁，為共同壁。被上訴人向前手購
      買土地之際，上訴人房屋主鋼樑處之鋼筋即顯露於外，以
      利鄰人得以按原建築結構並排依附前揭共同壁搭建房屋。
      被上訴人新建房屋是以建造一單獨完整4吋壁以為建物之
      牆，並未侵入上訴人之土地。台灣省建築師公會鑑定結果
      固以：1F越界投影面積0.43平方公尺、2F越界投影面積0.
      25平方公尺、屋突物越界投影面積0.1平方公尺，認定被
      上訴人之房屋有越界之情形；惟被上訴人縱有跨界之事實
      ，仍符合台中縣建築管理自治條例第30條規定之法定容許
      誤差。又鑑定報告所稱上訴人所有建物白華等現象乃為拆
      除過程未做水切所致，然上訴人建物縱有漏水情況乃其蓄
      意於牆上灌水所為，並非被上訴人所致損害；縱有損害，
      被上訴人前手謝冠生於拆屋過程中所造成上訴人房屋之損
      害已與上訴人之父朱立一併算清，並書立收據，且為避免
      事後上訴人又興事端，乃於收據上確實載明：「日後倘有
      維修費用不足，概由其（上訴人一方）自行負責」，縱事
      後發現損害，亦應由上訴人負擔等語置辯。
（二）於本院補充陳述：
      上訴人無預為請求被上訴人拆除越界部分之必要，且上訴
      人之建物既因施工上之誤差而向內縮，於其建物重建之前
      ，上訴人並無使用被上訴人所占空間之可能，上訴人亦無
      可能將該空間出租或以其他方式交由第三人使用，簡言之
      ，上訴人並無任何損害可言，其既無損害，即與民法第
      179條不當得利請求權之要件有間，自不得依該條請求被
      上訴人返還利益，被上訴人等房屋並未對上訴人房屋之使
      用有直接之干擾、侵害，實無礙上訴人等所有權之行使：
      上訴人本於所有權之作用，行使民法第767條權利之結果
      ，自己於未獲可利用價值與經濟價值前，對被上訴人等顯
      已造成甚此之損害，是其權利行使在社會觀念上，已悖離
      所有權之目的，超出其機能範圍，實已構成權利濫用。再
      者本件訴訟實源於上訴人濫興訴訟，為求勝訴尚昧於真實
      情況，杜撰被上訴人等侵害其房屋之事實，並浮誇越界距
      離，是以，為懲上訴人浪費司法資源及耗損被上訴人等為
      應付該等訴訟所支應之時間、金錢、費用，第一、第二審
      之訴訟費用應由上訴人負擔，自屬當然。
三、原審經審酌兩造所提出之攻擊防禦方法後，認被上訴人致上
    訴人房屋漏水應負損害賠償責任，被上訴人應給付修復費用
    51565元予上訴人；又因上訴人之行為為權利之濫用，上訴
    人依民法第767條、179條、184條規定，先、後位聲明請求
    被上訴人拆屋還地，及房屋拆除前相當於地租之損害部分，
    均無理由，從而判決駁回上訴人此部分之訴。上訴人對原審
    判決不利其之部分不服提起上訴，於本院聲明：（一）原判
    決不利於上訴人之部分廢棄。（二）上開廢棄部分，被上訴
    人於門牌號碼：台中縣豐原市○○街31號建物全毀或拆除重
    建時，應將座落豐原市○○段700之2地號土地上，門牌號碼
    ：台中縣豐原市○○街29號建物如台灣省建築師公會95年9
    月6日95台建師鑑（94044）字第0992-6號函所附「鑑定標的
    物及系爭建物與界址關係剖面示意圖」鉛垂線以東（右側）
    部分所示之地上建物拆除。（三）上開第一項廢棄部分，被
    上訴人應再給付上訴人32589元，及自93年9月22日起至拆除
    前開地上物之日止按月給付上訴人1917元。（四）第一、二
    審之訴訟費用均由被上訴人共同負擔。被上訴人於本院答辯
    聲明則為：（一）上訴駁回。（二）第一、二審之訴訟費用
    除確定部分外由上訴人負擔。（原審判決命被上訴人應給付
    修復費用51565元及自93年9月22日起至清償日止之法定遲延
    利息予上訴人部分，被上訴人未提起上訴或附帶上訴聲明不
    服，此部分業已確定。）
四、兩造不爭執之事實：
    坐落台中縣豐原市○○段700之2地號土地及其上建物即門牌
    號碼台中縣豐原市○○街31號房屋為上訴人所有。相鄰之同
    段700之3地號土地及其上富春街29號房屋則為被上訴人所共
    有之事實，業據上訴人提出土地謄本二份為證，且為兩造所
    不爭執，堪信為真實。
五、本件斟酌全辯論意旨，兩造之爭點為：被上訴人房屋是否有
    占用到上訴人土地？如有，上訴人能否請求拆屋還地及拆除
    房屋前相當於地租之損害？
（一）本件經兩造之協議送請台灣省建築師公會鑑定後，該會鑑
      定分析如下：
  １、95年1月10日會同豐原地政事務所指界，該所於現場指界
      富春街31號（上訴人）與29號（被上訴人）雙方騎樓柱交
      界處1F地面點A；及騎樓雙方店面交界處1F地面點B，為雙
      方可目視之正確界址，至於店面以內至後側C、D、E點該
      所人員陳明因有雙方建物遮擋，無法指界但建議C、D、E
      點可以換算方式取得C、D、E點相對位置。
  ２、以上述之現有條件，複委託九江測量有限公司測量所得
        之成果圖，富春街29號3F女兒牆（高度9.96公尺）從前
        端至樓梯，其側面（即緊臨31號側）越界約5公分；3F
        樓梯間頂點從前端到後端，其側面（即緊臨31號側）越
        界約4. 7公分，考量富春街31號其側牆可能之施工誤差
        ，前開越界有可能存有±2～3公分之施工及測量誤差。
      3月17日經豐原地政事務所檢具之複丈成果圖，標註：
        富春街29號、31號1F地面交界處，並未越界。即雙方地
        面點建物交界處並未越界，但29號所興建的房屋側面牆
        璧為傾斜狀，且越過鉛垂線向富春街31號方向傾斜，越
        往上層漸次傾斜，最大越界約4.7～5公分不等。
  ３、富春街29號越界面積計算如下：1F越界2. 62公分（高度
      4.75公尺處），深16.5公尺，越界投影面積0.43平方公尺
      ；2F越界5公分（高度9.96公尺處），深16.5公尺，越界
      投影面積0.83平方公尺；3F越界4. 7公分（高度約11公尺
      處），深2.08公尺，越界投影面積0.10平方公尺。結論為
      ：被上訴人所有之富春街29號，在與富春街31號地面交
      界處並未越界，但漸進式到了4.75m高，即1F頂部（2F地
      板）處越界約2.62公分，範圍長約16.5公尺；在9.96m高
      ，即3F女兒牆處越界約5公分，範圍長約16.5公尺；在11m
      高，即3F屋突物頂部處，越界約4.7公分，範圍長約2.08
      公分。1F越界投影面積0.43平方公尺；2F越界投影面積
      0.83平方公尺；屋突物越界投影面積0.10平方公尺。此有
      台灣省建築師公會95年2月21日鑑定報告書在卷可參。
  ４、上訴人提起本件上訴後，質疑台灣省建築師公會上開計算
      被上訴人之越界面積有誤，而請求台灣省建築師公會重新
      計算越界面積（本院卷第7頁），經本院詢問台灣省建築
      師公會是否應一併考慮上訴人房屋外露樑與退縮牆壁間之
      距離加上上訴人房屋左側牆壁向右傾斜之距離後，台灣省
      建築師公會提出補充說明，謂倘加計富春街29號越界投影
      面積，包括侵入富春街31號房屋外露樑與退縮牆壁間之距
      離，則侵入富春街31號土地之1F越界投影面積1.59平方公
      尺；2F越界投影面積1.98平方公尺；3F越界投影面積0.24
      平方公尺（見本院卷第43頁），然上訴人再質疑台灣省建
      築師公會之上開補充說明與原審鑑定報告所稱之數據並不
      相符云云（本院卷第53頁），經本院再次通知負責本件鑑
      定之建築師乙○○到庭陳稱應以補充說明算出之面積為準
      ，然亦陳稱要拆除之前，要先鑑界，因為有許多是房子內
      隱蔽的界址點，沒有辦法看很清楚，渠只是預估越界的範
      圍等語（本院卷第58頁背面）；經鑑定人於95年9月6日再
      提出開庭補充說明及剖立面示意圖，謂：日昨之補充說明
      ，因計算點及基準點敘述混淆，恐有誤解，以此次補充說
      明較為正確，而陳明1F越界投影面積0.43平方公尺；2F越
      界投影面積0.95平方公尺；3F越界投影面積0.33平方公尺
      ，並表示因雙方建物互為搭建，且建築物外牆非均一直線
      ，更存有厚薄不一之牆壁，再加以現況建物阻礙觀測及隱
      蔽性的不可視性，前開尺寸為在現有可測量環境下之數值
      ，惟可能存有誤差，欲得最精確尺寸，可待其中一方拆除
      建物時在良好視界工作環境，重新鑑界測量再修正本補充
      說明之不足（見本院卷第67頁），另於95年9月14日再來
      函更正上開3F越界投影面積0.1平方公尺（本院卷第70 頁
      ）；然上訴人再度質疑台灣省建築師公會之補充說明（本
      院卷第82頁），經本院再度請鑑定人乙○○建築師到庭後
      ，表示「我只算傾斜度最多的樓層。第三樓越界4.7公分
      ，是根據複委託九江測量公司所測量出來的數據來計算，
      所以我在補充說明有註明『至少越界4.7公分』。三樓部
      分有可能越界的範圍比4.7公分還要大，因為31號房屋，
      從前面到後面的左側的牆壁，有時候有退縮，有時候沒有
      退縮，所以緊貼在31號左側牆壁的29號之越界範圍目前沒
      有辦法很精確的算出，一定要等到31號房屋拆除之後，根
      據地政機關的指界才能精確算出29號的越界範圍。」「（
      法官問：依照目前狀況，是否可能算出被上訴人越界的面
      積？）有困難，因為有些部分是隱藏的，沒有辦法精確的
      算出。」（本院卷第88頁正背面），準此，則參酌鑑定人
      多次變更越界投影面積之計算結果，可認本件被上訴人所
      有之建物雖確有越界建築到上訴人所有土地之上空之情事
      ，然越界面積因二建物之互為搭建，且建築物外牆非均一
      直線，更存有厚薄不一之牆壁，再加以現況建物阻礙觀測
      及隱蔽性的不可視性，而致無法確定越界面積。
（二）上訴人雖因鑑定人之乙○○建築師陳稱「（法官問：如果
      現在在上訴人房屋不拆的情形下，要拆被上訴人越界的部
      分需要多少錢？）根本不能拆。（法官問：為何不能拆？
      ）除非把被上訴人沒有越界的建物部分先移走，才能拆除
      。」後，將其聲明減縮為「被上訴人於門牌號碼：台中縣
      豐原市○○街31號建物全毀或拆除重建時，應將座落豐原
      市○○段700之2地號土地上，門牌號碼：台中縣豐原市○
      ○街29號建物如台灣省建築師公會95年9月6日95台建師鑑
      （94044）字第0992-6號函所附『鑑定標的物及系爭建物
      與界址關係剖面示意圖』鉛垂線以東（右側）部分所示之
      地上建物拆除。」之將來給付之訴，然查：
  １、按給付之訴者，原告要求法院判決命被告為一定行為之訴
      也。其目的在命被告為一定行為，倘被告於判決確定後仍
      拒絕自動履行時，即有聲請執行法院強制執行之必要，是
      以法院所命給付之範圍即須確定而足供強制執行之依據，
      於拆除建物之情形，即須確定拆除之位置及範圍。本件上
      訴人所訴請拆除之範圍，經鑑定人多次之陳述如上，則以
      目前之情況，雖可認定被上訴人所有之建物確有越界建築
      到上訴人所有土地之上空之情事，然越界面積則無從確定
      ，則上訴人請求被上訴人給付之範圍既無從確定，再者，
      上訴人主張被上訴人應拆除越界建築之時間為上開第31號
      建物全毀或拆除重建時，而何謂「全毀」，定義亦有不明
      確，凡此自難認上訴人之請求有理由。
  ２、按請求將來給付之訴，以有預為請求之必要者為限，得提
      起之，民事訴訟法第246條定有明文。而所謂「預為請求
      之必要」，參酌最高法院86年台上第1385號判決意旨，以
      「債權已確定存在，僅請求權尚未到期，因到期有不履行
      之虞，為其要件」。然查本件於準備程序期間，兩造多次
      協商和解方案，被上訴人均同意於被上訴人重建上開第31
      號建物時, 將29號建物越界部分予以拆除，嗣因現時無法
      確定拆除範圍而未達成和解，被上訴人於本院準備程序終
      結前亦明確表示在被上訴人所有建物全毀或拆除重建時，
      鑑界之後，確實越界部分伊願意拆除等語（本院卷第95頁
      背面），且上訴人亦未能證明被上訴人有屆時不履行之虞
      ，準此，要難謂上訴人有預為請求之必要，其為如此之聲
      明請求，顯無理由。
（三）上訴人就被上訴人越界部分請求相當於租金之損害金，被
      上訴人則以上訴人所有富春街31號建物之側牆因施工之誤
      差而向內縮，被上訴人所有之29號建物與被上訴人之31號
      建物地面點建物交界處並未越界，被上訴人房屋越界部分
      均在上訴人所有房屋之屋外天空，縱上訴人之29號建物於
      高度4.75公尺以上逾越與上訴人31號建物之地面界址，上
      訴人受有面積合計1.36平方公尺之使用利益，惟上訴人之
      建物既因施工上之誤差而向內縮，於其建物重建之前，上
      訴人並無使用被上訴人所占空間之可能，上訴人亦無可能
      將該空間出租或以其他方式交由第三人使用，簡言之，上
      訴人並無任何損害可言，其既無損害，即與民法第179條
      不當得利請求權之要件有間，自不得依該條請求被上訴人
      返還利益云云，經查：
  １、本件被上訴人越界建築之面積及範圍目前雖無法確定如上
      述，然兩造均以原審鑑定報告所載之1.36平方公尺之越界
      投影面積為是否得請求不當得利之論述基準，應足認此部
      分為兩造所不爭執者，爭點僅在於上訴人可否就此部分請
      求不當得利。
  ２、被上訴人雖辯稱上訴人目前無使用被被上訴人越界空間之
      可能云云，然所有權之權能及於土地之上空，本件被上訴
      人既無正當權源而使用上訴人土地之上空，即受有利益至
      明，而被上訴人目前所建房屋雖不及於被上訴人之越界部
      分，然被上訴人本仍可能使用被越界之空間或曬衣或懸掛
      物品，且倘有朝一日被上訴人之建物拆除後，在上訴人未
      拆除渠越界面積之前，上訴人當然即受有損害，是以被上
      訴人請求被上訴人給付拆除前之相當於租金之損害金，核
      屬有據。
  ３、兩造不爭執之計算損害金之面積既為1.36平方公尺，而被
      上訴人之建物之第一次登記日期為92年5月1日，原因發生
      日期為92年3月24日，有建物登記簿謄本在卷（原審卷第
      13頁），上訴人所有系爭豐原市○○段700之2地號89年7
      月及93年1月之申報地價均為每平方公尺32314.4元，有地
      價謄本一份在卷（原審卷第11頁），本院審酌系爭建物位
      於豐原市區，有台灣省建築師公會94年10月4日鑑定報
      告書所附附件四之鑑定標的物座落位置示意圖可參，認本
      件上訴人依土地法第97條可請求年息百分之10相當於租金
      之損害金為適當，而自92年3月24日迄本件起訴前之93年9
      月23日為17個月，故被上訴人應給付上訴人6222元，並應
      自93年9月24日起至拆除越界建物之日止，按月給付上訴
      人366元（計算式：32314.4×1.36×0.1÷12＝366元，
      366 ×17＝6222元），上訴人在此範圍內之請求有理由，
      應予准許，逾此部分之請求無理由，應予駁回。
六、綜上所述，上訴人本於所有權及不當得利之法律關係，請求
    被上訴人拆除地上建物，並再給付新台幣32589元，及自民
    國93年9月22日起，至拆除越界建物之日止，按月給付上訴
    人1917元，於6222元及自93年9月24日起至拆除越界建物之
    日止，按月給付上訴人366元部分，為有理由，應予准許。
    逾此所為請求，為無理由，應予駁回。原審就上開應准許部
    分，為上訴人敗訴之判決，尚有未洽，上訴意旨求予廢棄改
    判，為有理由，爰由本院予以廢棄改判如主文第二項所示。
    至於上訴人之請求不應准許部分，原判決為上訴人敗訴之判
    決，經核於法並無不合，上訴意旨求予廢棄改判，為無理由
    ，應駁回其上訴。
七、本件事證已明，上訴人聲請本院詢問負責本件鑑定之建築師
    被上訴人所有之系爭越界之建物，是否有違章情事存在？是
    否為即報即拆者？並聲請傳訊證人林和男以資證明在被上訴
    人興建系爭建物過程中，上訴人曾多次向被上訴人為反對之
    意思表示等情，然因本院認上訴人所請求之拆除範圍無法明
    確，且亦無將來無法履行之虞，故上開證據方法及兩造其他
    主張及舉證，均核與本件判決結果不生影響，不予一一論述
    ，附此敘明。
八、上訴人主張其係為防衛權利，不得已提起本件訴訟，為鑑明
    被上訴人等實際侵害之範圍及面積，當然必須請求鑑定，並
    因此支出鑑定費用十二萬餘元，依民事訴訟法第81條之規定
    ，此等鑑定費用之支出顯為伸張或防衛權利所必要者。縱認
    上訴人之請求無理由（假設語氣），此部分之訴訟費用亦應
    由被上訴人支出始稱公允云云。然按民事訴訟法第81條第2
    款固規定「因下列行為所生之費用，法院得酌量情形，命勝
    訴之當事人負擔其全部或一部：二敗訴人之行為，按當時之
    訴訟程度，為伸張或防衛權利所必要者。」然法院是否依此
    規定命勝訴當事人負擔訴訟費用，得依其自由意見決之，若
    法院仍依一般原則，命敗訴之當事人負擔，不得指為違法（
    參吳明軒先生著中國民事訴訟法89年9月修訂五版上冊第250
    、251頁）；況民事訴訟法採裁判有償主義，除法律另有規
    定外，不生由國家負擔訴訟費用之問題，應使釀成訴訟及為
    無益訴訟行為之當事人負擔訴訟費用。查本件糾紛係起因上
    訴人房屋因施工誤差等因素，於二樓以上向內有所內縮，導
    致隔壁被上訴人等房屋建築時亦隨之有所傾斜，致產生被上
    訴人房屋於二樓以上侵入上訴人土地上空之結果，釀成本件
    訴訟，且導致須鑑定之原因，應認上訴人之責任較大，是本
    院認原審關於訴訟費用負擔之裁判，並無何不當之處。
據上論結，本件上訴為一部有理由，一部無理由，依民事訴訟法
第450條、第449條第1項、第79條，判決如主文。
中    華    民    國    95    年    11    月    21    日
                      民事第二庭審判長法  官  童有德
                                      法  官  謝說容
                                      法  官  蔡秉宗
以上正本係照原本作成。
不得上訴。
                                      書記官  吳宗玲
中    華    民    國    92    年    11    月    22    日
                                                      Ｈ


司法院資訊處製作；財團法人民間司法改革基金會備份。
